【裁判字號】    92,國簡上,2
【裁判日期】    921203
【裁判案由】    國家賠償
【裁判全文】
臺灣嘉義地方法院民事判決  九十二年度國簡上字第二號
    上  訴  人    嘉義縣大林地政事務所
    法定代理人    丙○○
    訴訟代理人    乙○○
                  林德昇律師
    被  上訴人    嘉義縣大林鎮農會      設嘉義縣大林鎮○○路一三０號
    法定代理人    甲○○      .
    訴訟代理人    劉榮治律師
    複  代理人    莊安田律師
右當事人間請求國家賠償等事件，上訴人對於中華民國九十二年六月十一日本院嘉義
簡易庭九十一年度嘉國簡字第三號第一審簡易判決提起上訴，本院於中華民國九十二
年十一月十九日言詞辯論終結，判決如左：
    主      文
原判決命上訴人給付超過新台幣貳拾伍萬壹仟佰零肆元本息部分，及該部分假執行
之宣告與訴訟費用負擔均廢棄。
右開廢棄部分，被上訴人在第一審之訴及假執行之聲請均駁回。
其餘上訴駁回。
第一、二審訴訟費用由上訴人負擔廿分之十一，餘由被上訴人負擔。
    事      實
甲、上訴人方面：
  一、聲明：（一）原判決廢棄。（二）被上訴人在第一審之訴及假執行聲請均駁回
      。
  二、陳述：除與原判決記載相同者，茲引用之外，補稱：
（一）訴外人黃炎坤向被上訴人申請抵押貸款時，依其有關徵信調查之動態調查規定
      為「實地查看擔保品之位置（或申請地政機關會同指界）周邊環境及未來發展
      之潛力，以研判擔保品之價值」。被上訴人由主辦人員薛燕沛實地調查時，依
      黃炎坤之證詞：「其只大概知道在什麼範圍，其有指大概在什麼範圍，主辦的
      人就說了解了。」貸款人未指出其土地之確實位置、地點、種植何作物，如何
      判斷周邊環境、未來發展潛力及擔保品之價值；被上訴人本應申請地政機關指
      界，竟未為申請，即遽為准予，始未發現擔保土地已不存在之情事，如當時被
      上訴人有申請上訴人會同指界，則本件貸款不可能通過，因此係被上訴人未踐
      行動態調查之責任，致發生本件損失，其過失應可歸責於被上訴人，原審判決
      過失比例認定有誤。
（二）黃炎坤之財產尚有土地一筆（嘉義縣大林鎮○○○段四○六之五地號土地，下
      稱同段四○六之五土地）、房屋二間（稅籍編號00000000000號、
      及00000000000號），原審判決就土地部分未依公告現值扣除損害
      額，且土地拍賣無人應買並不表示其無價值，兩造既於本件均同意以「公告現
      值」或「課稅現值」為基準，則黃炎坤所有坐落下埤頭段四○六之五地號，應
      有部分三二二分之二一四之土地，應按公告現值即九萬六千三百元認定其價值
      ，自損害額扣除，方屬前後一致。
  三、證據：除援用原審所提證據外，另補提臺灣高等法院判決乙則、五十四年台上
      字第二四三三號判例影本、同段四○六之五地號土地登記謄本各一份。
乙、被上訴人方面：
  一、聲明：上訴駁回。
  二、陳述：除與原判決記載相同者，茲引用之外，補稱：
（一）訴外人黃炎坤於民國八十七年一月五日持上訴人八十六年十二月十七日所核發
      坐落嘉義縣大林鎮○○○段四○六之六地號土地（下稱系爭土地）所有權狀、
      土地登記簿謄本、地價證明書、地籍圖謄本，向被上訴人申請土地抵押貸款，
      經被上訴人准予貸放新台幣（下同）五十萬元，將上開設定抵押權之文件向上
      訴人申請辦理「抵押權設定登記」，由上訴人以八十七年林地登二字第一五○
      號收件，於八十七年一月十四日辦理抵押權登記完畢，於同年月十六日發給被
      上訴人八十七林地字第一四六號之「他項權利證明書」及「土地抵押權設定契
      約書」，被上訴人依抵押權設定登記完畢之證明文件，信賴債權已獲擔保，貸
      款五十萬元予黃炎坤。嗣黃炎坤自九十年二月二十七日起未依約繳付利息，被
      上訴人即提出執行名義向鈞院聲請強制執行，詎鈞院囑託上訴人辦理系爭土地
      之查封登記，經勘查後竟發現無該筆土地，始知悉因五十八年間辦理大林農地
      重劃，同段四○六之五號土地於五十八年九月十八日分割出系爭土地列入重劃
      ，上訴人未依土地登記規則第八十五條、第九十一條規定，將系爭土地辦理截
      止登記，並依登記資料發給黃炎坤系爭土地所有權狀及土地登記簿謄本、地籍
      圖謄本、地價證明書，黃炎坤持以貸款並辦理抵押權設定登記，上訴人進而核
      發不實之他項權利證明書，致被上訴人誤信抵押權之確實及債權獲得擔保，致
      被上訴人於黃炎坤未依約清償時，無抵押物可執行，受有本金五十萬元及自九
      十年二月廿七日起至清償日止，按年息百分之九點二計算之利息、及自九十年
      三月廿八日起至清償日止，逾期六個月以內，按上開利率百分之十，超過六個
      月部分，按上開利率百分之二十計算違約金之損害；上訴人就此有全部過失責
      任甚明，依國家賠償法第二條第二項前段、土地法第六十八條定有明文，上訴
      人應負賠償之責，原審判決並無違誤不當。
（二）同段四○六之五地號經鈞院四次拍賣無人應買，價值無法變現受清償。
  三、證據：除援用原審所提證據外，另補提借款申請書暨放款批覆書、大林鎮農會
      不動產調查表暨土地及建物放款值單價計算表、嘉義縣大林鎮農會授信覆審報
      告書、共用查詢單、抵押權設定登錄單、放款申請書登錄單、約定書影本各一
      份、借據影本二紙。
丙、本院依職權調閱本院九十一年度執字第四六九七號執行卷宗、九十年度促字第一
    五五七○號支付命令卷宗。並查詢薛燕沛個人除戶資料。
     理      由
一、被上訴人起訴主張：五十八年間因同段四○六之五號土地部分參加農地重劃，分
    割出系爭土地列入重劃，上訴人未依規定將系爭土地辦理截止登記，致依登記資
    料仍發給土地所有人系爭土地所有權狀及土地登記簿謄本、地籍圖謄本、地價證
    明書、地籍圖謄本，黃炎坤得持向被上訴人申請貸款辦理抵押權設定登記，上訴
    人竟發給被上訴人不實之他項權利證明書，致被上訴人誤信抵押權之確實及債權
    獲得擔保，准貸五十萬元，嗣黃炎坤未依約清償，被上訴人因無抵押物可執行，
    受有債權無從求償之損害，上訴人前開不法行為致被上訴人受有五十萬元及自九
    十年二月廿七日起至清償日止，按年息百分之九點二計算之利息、及自九十年三
    月廿八日起至清償日止，逾期六個月以內，按上開利率百分之十，超過六個月部
    分，按上開利率百分之二十計算違約金之損害，爰依國家賠償法第二條第二項前
    段、土地法第六十八條規定，請求上訴人賠償前開金額，並願供擔保請准宣告假
    執行。原審判命上訴人應給付被上訴人二十九萬三千零四元，及自九十年三月廿
    八日起至清償日止計算之法定遲延利息，駁回被上訴人其餘請求，上訴人就其敗
    訴部分聲明不服，被上訴人就其敗訴部分則未聲明不服。
二、上訴人則以：被上訴人主辦人員薛燕沛實地調查時未確定系爭土地位置、地點、
    種植何作物，如何判斷周邊環境、未來發展潛力及擔保品之價值，亦未申請地政
    機關指界即遽准予貸款，致未發現擔保土地已不存在情事，其未踐行動態調查之
    責任致生損害，其過失應可歸責於被上訴人；且原審判決於認定損害額時，僅扣
    除黃炎坤所有之房屋二間課稅現值，未就黃炎坤所有之同段四○六之五地號土地
    應有部分價值九萬六千三百元列入損害扣除額，損害額認定有誤等語，資為抗辯
    。
三、兩造不爭執之事實：
（一）查系爭土地係分割自同段四０六之五地號後列入重劃，地號重編為嘉義縣大林
      鎮○○○段下埤頭小段六九四地號後，即已不存在一情，有土地登記簿、農地
      重劃對照清冊各一份可憑（見原審卷第六三頁、第一○○頁），為兩造所不爭
      ，堪信為真。
（二）上訴人就系爭土地未為截止登記，並於八十六年十二月十七日核發八六林地字
      第一五七四七號系爭土地所有權狀予黃炎坤，黃炎坤於八十七年一月五日持以
      向被上訴人辦理抵押權設定登記，由上訴人發給被上訴人他項權利證明書後，
      由被上訴人貸與五十萬元等情，亦經被上訴人提出系爭土地所有權狀、土地登
      記謄本、地價證明書、地籍圖謄本、抵押權設定契約書、他項權利證明書各一
      份為證（見原審卷第四至九頁），為上訴人所不爭執，自堪信為真實。
（三）黃炎坤未依約清償利息，尚積欠被上訴人五十萬元及自九十年二月二十七日起
      至清償日止，按年息百分之九‧二計算之利息，暨自九十年三月二十八日起至
      清償日止，其逾期在六個月以內者，按上開利率百分之十，超過六個月部分，
      按上開利率百分之二十計算之違約金未清償，被上訴人執該債權之執行名義聲
      請強制執行，始發現系爭土地不存在一情，業經本院依職權調閱本院九十一年
      度執字第四六九七號執行卷宗、九十年度促字第一五五七○號支付命令卷宗查
      明無誤，為兩造所不爭，亦堪信實。
四、被上訴人主張因上訴人之過失遺漏及錯誤登記行為致受有抵押債權未獲擔保清償
    之損害，上訴人則以前詞置辯，是本件應審究之爭點應在於：前開未獲清償之損
    害額為何？究係可歸責於上訴人漏未截止登記行為？經查：
（一）按抵押權係擔保物權，於債務人屆清償期未依約清償時，始有由抵押物取償之
      必要，而抵押權設定時，黃炎坤是否依約履行債務，或何時始陷於無資力無法
      繼續履行，尚不得而知，亦即無法確定被上訴人是否會受有無法自抵押物求償
      之損害，被上訴人受有損害之時點及計算損害之基準點，自應以其得實行抵押
      權之時，即應以其抵押權所擔保之債權已屆清償期，而未受清償時為斷（最高
      法院九十二年台上字第二九號、八十九年台上字第二二一三號判決參照）。查
      本件黃炎坤係自九十年三月二十八日違約，已如前述，違約時黃炎坤財產尚有
      土地一筆（即同段四○六之五土地，應有部分三二二分之二一四）、門牌號碼
      嘉義縣大林鎮明華里下埤頭八十五號、稅籍編號00000000000號房
      屋全部及稅籍編號00000000000房屋應有部分五分之一乙節，有財
      政部財稅資料中心九十一年十二月四日函送資料明細表在卷可佐，又該房屋九
      十二年房屋課稅現值各為一萬零五百元、三千三百元（應有部分五分之一為六
      百六十元），業經上訴人提出遺產稅逾核課期間案件同意移轉證明書一份（見
      原審卷第五七頁），復經原審依職權向財政部財稅中心、嘉義縣稅捐稽徵處民
      雄分處函查明確，經該中心及該分處函覆，並附有資料明細表一份、稅籍登記
      表二份在卷可憑（見原審卷第七七至七九頁、第一一○至一一二頁）及調閱本
      院九十一年度執字第四六九七號執行卷宗查明無誤，為兩造所不爭，堪以認定
      。房屋價值因兩造合意以九十二年課稅現值計算，有筆錄一份可憑（見原審卷
      第一二四頁），共計為一萬一千一百六十元。至同段四○六之五地號部分，原
      審謂兩造同意以公告現值計算系爭土地之價值，惟遍查全卷並無此筆錄記載，
      復為被上訴人否認（見本院九十二年十一月四日準備程序筆錄），被上訴人固
      主張應以公告地價計算價值為九萬六千元三百元，惟本院審酌同段四○六之五
      地號經四次拍賣無人應買，依法視為撤回強制執行，其最後一次拍賣之最低拍
      賣價格為七萬元，均經本院依職權調閱本院九十一年度執字第四六九七號執行
      卷宗查明可按，則被上訴人據公告現值計算之九萬六千三百元主張，猶屬過高
      ，應以七萬元認定其價值為可採。準此，被上訴人尚可自黃炎坤之財產求償八
      萬一千一百六十元（70000＋10500＋660＝81160），是被上訴人所受損害額應
      為：以五十萬元扣除八萬一千一百六十元後之金額計算其損害為四十一萬八千
      八百四十元，並自損害發生時即九十年三月二十八日起，加給法定遲延利息及
      違約金，即堪認定。
（二）次按，因登記錯誤遺漏或虛偽致受損害者，由該地政機關負損害賠償責任。但
      該地政機關證明其原因應歸責於受害人時，不在此限。土地法第六十八條定有
      明文。又此項規定係國家賠償法之特別規定，依國家賠償法第六條規定，自應
      優先適用。土地法上開規定，立法意旨在於貫徹土地登記之公示性及公信力，
      使土地權利人不因地政機關就土地登記之錯誤、遺漏或虛偽而受損害，以兼顧
      交易安全及權利人之權利保障。應解為前開不可歸責於受害人之事由登記錯誤
      、遺漏或虛偽致生損害等不法行為，僅屬例示而非列舉，始與前開立法意旨未
      相悖逆；況土地法第六十八條所謂登記，無論不動產之總登記、權利變更登記
      或其他登記，均有其適用（最高法院九十一年台上字第一一七二號及七十八年
      台上字第七０七號判決參照），益徵漏未截止登記亦屬土地法第六十八條規範
      所及。查系爭土地既於五十八年間參加農地重劃後，重編為嘉義縣大林鎮○○
      ○段下埤頭小段六九四地號，系爭土地既已不存在，上訴人漏未辦理截止登記
      ，致依登記資料仍發給土地所有人系爭土地所有權狀及土地登記簿謄本、地籍
      圖謄本、地價證明書，黃炎坤得持向被上訴人申請貸款辦理抵押權設定登記，
      上訴人竟發給被上訴人不實之他項權利證明書，致被上訴人誤信抵押權之確實
      及債權獲得擔保，准貸五十萬元，嗣黃炎坤未依約清償，被上訴人因無抵押物
      可執行，受有前開損害，揆諸前揭說明，上訴人前開漏未辦理截止登記行為致
      被上訴人受有前開損害，自有過失無疑，從而，被上訴人據土地登記法第六十
      八條規定，請求上訴人給付前開金額之損害額、利息及違約金，自屬有據。又
      被上訴人主張另依據國家賠償法第二條第二項規定請求，揆諸前揭規定及說明
      ，應優先適用土地法第六十八條，其同時依據國家賠償法之上開規定請求，為
      無理由，應予駁回。
五、按損害之發生或擴大，被害人或其代理人或使用人與有過失者，法院得減輕賠償
    金額，或免除之，為民法第二百十七條第一項及第三項所明定。查本件被上訴人
    主辦貸款徵信人員薛燕沛於實地調查時，未發現系爭土地實際上已不存在，逕於
    調查表上「位置及交通」欄記載：產業道路可達，「特記事項」欄記載：目前種
    植竹筍，並於「位置圖」欄記載系爭土地略圖，進而於「評估單價」記載「每平
    方公尺五百元」，而記載「擔保放款總值」為五十五萬零八百元，有被上訴人所
    提不動產調查表（Ａ面）一份附於本院卷可憑，為上訴人所不爭，自堪信為真實
    。又薛燕沛既為代理被上訴人為徵信行為之人員（按已於九十一年十二月卅日死
    亡），其未注意系爭土地不存在而為不實記載，致上訴人憑以貸款五十萬予黃炎
    坤，顯有未盡注意義務之過失甚明，衡以上訴人漏未依法截止登記在前，被上訴
    人誤信系爭土地所有權狀在後，徵信僅係貸與人判斷擔保品周邊環境、未來發展
    潛力及擔保品之價值之內部程序等情狀，認依上訴人與被上訴人對造成損害結果
    之不法行為原因力，定其過失比例為六比四，原審判決亦為相同認定；準此，上
    訴人依過失比例應負之損害賠償額應為二十五萬一千三百零四元（418840×0.6
    ＝251304），及自九十年三月二十八日起，加給法定遲延利息及違約金。
六、從而，被上訴人本於土地法第六十八條規定，請求上訴人給付二十五萬一千三百
    零四元，及自九十年三月二十八日即損害發生日起至清償日止，按年息百分之五
    計算之法定遲延利息，為有理由，應予准許。逾此部分之請求，為無理由，應予
    駁回。至被上訴人敗訴部分，其假執行之聲請失所附麗，應併予駁回。原審就超
    過前開應准許部分，為上訴人敗訴之判決，並為假執行之宣告，自有未洽。上訴
    意旨就此部分指摘原判決不當，求予廢棄改判，為有理由。至於上開應准許部分
    ，原審判命上訴人給付，並為假執行之宣告，核無違誤，上訴意旨就此部分，仍
    執陳詞，指摘原判決不當，求予廢棄，為無理由，應駁回其上訴。
七、據上論結，本件上訴為一部有理由，一部無理由，依民事訴訟法第四百三十六條
    之一第三項、第四百五十條、第四百四十九條第一項、第七十九條，判決如主文
    。
中      華      民      國    九十二    年     十二     月    三        日
~B臺灣嘉義地方法院民事第一庭
~B    審判長法官  曾文欣
~B    法      官  洪嘉蘭
~B    法      官  蔡廷宜
右為正本係照原本作成。
本判決不得上訴。
中      華      民      國    九十二    年     十二     月    三        日
~B    書  記  官  侯學義


司法院資訊處製作；財團法人民間司法改革基金會備份。
